【裁判字號】    89,上易,2194
【裁判日期】    900329
【裁判案由】    偽造文書
【裁判全文】
臺灣高等法院高雄分院刑事判決          八十九年度上易字第二一九四號
    上  訴  人
    即  被  告  甲○○
                乙○○
    共      同
右上訴人等因偽造文書案件，不服臺灣屏東地方法院八十九年度易字第一三二九號中
華民國八十九年十一月十六日第一審判決（起訴案號：臺灣屏東地方法院檢察署八十
九年度偵字第三四００號），提起上訴，本院判決如左：
      主      文
原判決撤銷。
甲○○、乙○○均無罪。
      理      由
一、公訴意旨略以，被告甲○○先於民國八十六年四月二十一日向屏東縣萬丹鄉農會
    借款新台幣（下同）一千萬元，並提供屏東縣萬丹鄉○○段八地號土地為擔保，
    惟甲○○因自同年十二月二十一日起即未再按期繳息，故萬丹鄉農會於屢次催討
    無著後，爰於八十七年四月十三日向原審聲請對甲○○為督促程序，由原審對甲
    ○○核發支付命令，命其履行前揭債務，詎甲○○為避免其名下其餘之不動產，
    遭萬丹鄉農會依強制執行程序向原審聲請拍賣求償，致名下不動產被拍賣受損，
    竟夥同其姪女即被告乙○○，共同基於偽造文書之犯意聯絡，明知其未向乙○○
    借款八百萬元，竟於八十七年四月十五日，利用不知情之土地代書劉美卿，以甲
    ○○所有之座落於屏東縣萬丹鄉○○段第六九０號土地向屏東縣屏東地政事務所
    申辦抵押權設定手續，為乙○○虛偽設定最高限額八百萬元之第一順位抵押權，
    約定清償日期為八十七年七月十五日，使屏東地政事務所承辦人員因此陷於錯誤
    ，於同年同月十七日，核准該筆八百萬元之抵押權設定登記，並記載於土地登記
    簿謄本等職務上所掌之公文書上，致萬丹鄉農會嗣後聲請拍賣前揭土地時，因鑑
    定價額已不足清償該虛偽設定之抵押債權，而無法獲償，足生損害於萬丹鄉農會
    及地政機關對地籍管理之正確性。案經萬丹鄉農會訴請偵辦，因認被告等有共犯
    刑法第二百十四條之使公務員登載不實罪嫌。
二、按犯罪事實，應依證據認定之，無證據不得推定其犯罪事實，刑事訴訟法第一百
    五十四條定有明文，所謂犯罪事實之證據，係指足以證明犯罪行為之積極證據而
    言，該項證據且須適合犯罪事實之認定，始得採為斷罪資料，最高法院二十九年
    上字第三一０五號、五十三年台上字第二七五０號有判例。
三、公訴人認被告等有前開偽造文書罪嫌，係以告訴人之指訴，及卷附之借據、土地
    謄本、抵押權設定登記資料等，為其論據。訊據上訴人即被告甲○○、乙○○均
    堅決否認有前開偽造文書犯行，被告甲○○辯稱：
  (一)本案業經鈞院於民國九十年二月十四日訊問證人李財明等七人在案，渠等在庭上
    所證均係依據事實之陳述，並無虛言，因各證人在地方上均屬篤實農人或殷實商
    人，平素與被告之關係，可謂係肝膽相照、互通有無之知己親朋老友，故渠等證
    言之真實性，應無可置疑，而被告現年逾七十，記憶力明顯減退，加上患有高血
    壓、心臟病、糖尿病、青光眼等疾病，且曾因腦中風住院治療記錄，有南山醫院
    、屏東醫院、高雄醫學大學附設中和紀念醫院等出具之診斷證明書可證，故被告
    之記憶力比正常人衰退甚多，則何能將四、五年前，甚至其前之借款、退款等細
    節情形詳記無誤﹖尤不能以被告與證人證言有些出入，而完全否定證人證言之真
    實性。
  (二)被告於民國八十六年四月二十一日向告訴人萬丹鄉農會借款一千萬元，係提供屏
    東縣新園鄉○○段八地號、面積０‧四００八公頃土地為告訴人設定最高限額一
    千二百萬元之抵押權，當時該土地之時價遠超借款金額，嗣因被告無力按時繳息
    ，經告訴人聲請拍賣抵押土地求償（屏東地院八十八年度執字第七三七號），因
    土地鑑價為九百萬元，不足清償借款，告訴人乃另行查封被告所有萬丹鄉○○段
    七二二地號、田、面積五一九平方公尺全部及萬丹鄉○○段六九一地號、田、三
    一二平方公尺之二九七分之一四八在案，有屏東地方法院公告及土地登記謄本可
    稽，足證被告並未規避清償借款責任。
  (三)被告曾先後在外投資事業有順益冷凍廠（竹田鄉）、新裕石磚廠（新莊）、員工
    消費聯合社（屏東、潮州）、綠草飼料工廠（斗南）、省泰建設公司（台中）等
    ，此等事業終均以虧本收場，致投資血本無歸，其間因投資事業需要，曾陸續向
    李財明等證人，信用借款以資週轉，嗣因投資失敗，被告無法清償對各證人之借
    款，為顧及被告信用及免各證人之受損，乃向姪女即共同被告乙○○以另一筆土
    地即新鐘段六九０地號抵押借款新台幣八百萬元，用以清償對各證人之債務，而
  此筆土地與告訴人追加查封之前開另二筆土地完全無關，亦可證明被告並無規避
    對告訴人之債務，果被告有規避名下之不動產遭告訴人查封拍賣，為何前開告訴
    人追加查封之另二筆土地（即新鐘段七二二地號及新鐘段六九一地號），均未設
    定抵押權予他人﹖被告與乙○○間之抵押借款係事實，並非虛偽，實無不法之情
    事等語。被告乙○○辯稱：伊確有借八百萬元予甲○○，並以現金匯款方式借給
    甲○○，至於該八百萬元之來源，包括繼承其祖母遺產四百多萬元及以前在台北
    賣衣服所得三、四百萬元等語。
四、經查：
  (一)本案被告等是否有觸犯刑法第二百十四條使公務員登載不實文書罪，其關鍵點在
    於甲○○與乙○○間，是否確有八百萬元之借貸關係，倘二人間確有八百萬元之
    借貸關係，則甲○○以其所有屏東縣萬丹鄉○○段第六九０地號土地為乙○○設
    定抵押權，即無使公務員登載不實可言。查甲○○於八十七年二、三月間曾向乙
    ○○陸續借款現金共一百二十萬元外，其後於八十七年四月七日借款一百萬元，
    同年四月九日借款一百八十萬元、同年四月十日借款六十萬元及三百二十萬元、
    同年四月十五日借款二十萬元，以上五次借款，均由乙○○以匯款方式匯款到甲
    ○○之銀行帳戶內，有匯款單五紙在卷可證，顯見甲○○與乙○○間，確有八百
    萬元之借貸關係，從而乙○○為其確保其債權，要求甲○○提供其所有土地設定
    八百萬元之抵押權，自無使公務員登載不實事項於公務書可言。
  (二)原判決以乙○○借予甲○○八百萬元來源中之四百萬元係其祖母所遺留給伊之辯
    解，認有可疑，並將數百萬元未寄存銀行而存放家中床下一、二十年，與常情不
    符云云而不採，惟乙○○之祖母確遺留遺產四百餘萬元給乙○○之事實，業經乙
    ○○之姑姑黃陳玉華、妹陳金滿於原審到庭證明屬實在案，又乙○○現年已五十
    歲，並未出嫁，因恐他人知其單身女人有巨額金錢存放銀行，存覬覦之心，遭受
    不便乃存放家中，亦非絕對不可能之事，從而原判決否定乙○○有八百萬元可供
    借予甲○○，無非係猜測之詞，其認定事實即有未當。
  (三)甲○○向乙○○前後共借款八百萬元，乙○○供稱其中一百二十萬元係現金，交
    付餘六百八十萬元係以匯款方式，由乙○○分五次匯到甲○○之銀行帳戶，既有
    匯款單五紙可證，則甲○○與乙○○間有八百萬元之借貸難謂不實。而甲○○借
    款之目的係為償還對證人李財明、劉肯志、李宏儀、李通瑜、李啟祥、張就、王
    士元等人之債務，並經證人李財明等在偵、審中當庭證述在案，雖證人李財明等
    人所證與甲○○在偵、審中所供細節有些出入（詳如後述），惟甲○○確有償還
    各證人之債務乃屬事實，不能因渠等間借、還款未簽借、收據、未約定償還期限
    ，均以現金償還等，而推定甲○○與證人間並無借貸關係及還款之事實。況被告
    甲○○曾任職農會總幹事多年，服務鄉里而得親友信賴，借款提供週轉時未定期
    、未立書據亦屬可能而不違情理。
  (四)甲○○向萬丹鄉農會借款，係以其名下不動產供農會設定第一順位抵押權，且未
    有超貸情形，顯見萬丹鄉農會之貸款金額已受到保障，然證人李財明等人之借款
    均係血汗錢，且屬一般債權，全因信賴甲○○而鼎力相助者，甲○○若未先予清
    償，不啻渠等之債權將來難以受償，其向汗錢將化為烏有，甲○○供稱其為免愧
    對李財明等人，二者權衡輕重，乃先清償李財明等人之借款，應屬合理可信。
  (五)甲○○於八十七年之前，在外投資之事業有：順益冷凍廠（屏東縣竹田鄉）、新
    裕石磚廠（新莊）、員工消費聯合社（屏東、潮州）、綠草飼料工廠（斗南鎮）
    、省泰建設公司（台中）等，此等事業時時需要資金供週轉，且經營事業者，每
    每都有不時之需，故其在來往之銀行帳戶內不能不備有存款以應不時週轉之需等
    情，已經其供明在卷。從而不能因於八十七年四月七日乙○○第一次匯款予甲○
    ○之前，在甲○○之往來銀行帳戶內有存款八百萬元以上，即遽認甲○○並無向
    乙○○借款之必要，更不能因而推定甲○○將其所有土地設定八百萬元之抵押權
    予乙○○係虛偽設定。
  (六)按一般人之記憶力會隨著年齡之增長而減退，若年高七十記憶力之減退情形當更
    行顯著，倘年高加上腦部受傷（腦中風），記憶力之減退情況，當益加嚴重，且
    一般人對於生活上之小事細節，均漫不經心，不會留下清晰記憶，此乃醫學上之
    一般常識，按甲○○係民國十九年生，現年已七十一歲，曾於八十五年一月十三
    日因腦中風，於八十五年一月十三日至同年一月十六日在南山醫院住院治療，其
    後並門診治療多次，加上其亦患有高血壓、心臟病、糖尿病、青光眼等疾病，均
    定期門診治療中，有南山醫院、屏東醫院、高雄醫學大學附設中和紀念醫院等出
    具之診斷證明書在卷可證（八十九年十月二十四日第一審刑事答辯狀），故其記
    憶力業已嚴重衰退，又甲○○於八十七年間向乙○○借款及八十七年間還錢予李
    財明等人，距今已逾二年，將近三年，均時隔已久，況且甲○○非僅向一人借錢
    、還錢而係向多人借、還錢，以甲○○之現況，豈有可能清晰記憶其向每一個人
    借錢及還錢之整個過程而無誤﹖何況在法庭上，如何期待其瞬間記憶完整，而能
    陳述無誤﹖所陳與事實有所出入，乃理所必然。因記億力衰退或不復記憶所致之
    陳述錯誤既不可免，自不能因其對借、還款之細節陳述有些出入，而認定其並無
    向乙○○及證人李財明等人借款、還款之事實。
五、又查告訴人聲請拍賣抵押土地求償（屏東地方法院八十八年度執字第七三七號）
    ，因土地鑑價為九百萬元，不足清償借款，告訴人乃另行查封被告所有萬丹鄉○
    ○段七二二地號、田、面積五一九平方公尺及同段六九一地號、田、面三一二平
    方公尺之二九七分一四八兩筆土地一併拍賣，以上兩筆土地之最低拍賣底價分別
    為四百五十萬元及五十五萬元，以上各情，有原審八十八年度執字第七三七號拍
    賣公告影本及土地登記簿謄本可考，足見被告並未規避清償借款責任，至為明確
    。
六、綜上所述，被告等所辯各情，經調查結果，應堪採信。此外，復查無其他確切之
    證據足證被告等犯罪，應認不能證明被告等犯罪，原審未予詳查，而為被告等科
    刑之判決，尚有未當。被告等上訴意旨，指摘原判決不當，為有理由，自應由本
    院將原判決撤銷改判，另為被告等無罪之諭知。
據上論斷，應依刑事訴訟法第三百六十九條第一項前段、第三百六十四條、第三百零
一條第一項，判決如主文。
本案經檢察官沈紹嘉到庭執行職務。
中    華    民    國      九十      年       三       月      二十九    日
                              臺灣高等法院高雄分院刑事第三庭
                                  審判長法官  莊秋桃
                                        法官  陳中和
                                        法官  謝宏宗
右正本證明與原本無異。
不得上訴。
                                      書記官  陳靖華
中    華    民    國      九十      年       三       月      三十      日
                                                                        Ｑ


司法院資訊處製作；財團法人民間司法改革基金會備份。
